【裁判字號】    99,訴,2882
【裁判日期】    991004
【裁判案由】    偽造文書等
【裁判全文】
臺灣板橋地方法院刑事判決              99年度訴字第2882號
公  訴  人  臺灣板橋地方法院檢察署檢察官
被      告  甲○○
上列被告因偽造文書等案件，經檢察官提起公訴（99年度偵字第
22905 號），被告於準備程序中就被訴事實為有罪之陳述，本院
合議庭裁定由受命法官獨任行簡式審判程序，並判決如下：
    主    文
甲○○共同行使偽造公文書，足以生損害於公眾及他人，處有期
徒刑壹年壹月。扣案如附表編號一至七所示之物，均沒收之。
    事    實
一、甲○○依其社會生活經驗及智識程度，能預見詐騙集團常以
    刊登虛偽名目之廣告尋覓車手為其等遂行詐騙，且應知受他
    人指示收取來路不明之款項，可能成為詐欺集團詐取不法贓
    款之共犯，竟仍不違背其本意，與真實年籍、姓名不詳之綽
    號「小蘇」及其所屬年籍、姓名不詳之詐騙集團成員，共同
    基於為自己不法所有、行使偽造公文書、行使偽造特種文書
    及冒充公務員行使職權之犯意聯絡，以每個月新臺幣（下同
    ）2 萬5000元之代價，先於民國99年8 月22日，在址設臺中
    市○○路之集集茶行，將其所有之大頭照1 張交付「小蘇」
    後，即由「小蘇」於不詳時地利用甲○○之大頭照偽造如附
    表編號一所示之「臺灣省法務部行政執行署」識別證1 張完
    成，並偽刻如附表編號五所示之「高雄地方法院檢查署」公
    印1 枚，及偽造如附表編號二、三、四所示之「臺灣省法務
    部行政執行署檢察署」、「法務部執行假扣押處份命令」、
    「臺灣新竹地方法院檢察署刑事傳票」各1 紙後。於99 年8
    月24日上午11時40分許，由真實姓名不詳之詐欺集團成員冒
    充「新竹縣警察局警員陳政雄」之公務員，撥打電話予乙○
    ○，佯稱：你於99年6 月14日在玉山、第一銀行有768 萬資
    金流動，涉嫌洗錢案件，應於99年7 月14日至新竹地方法院
    檢察署出庭應訊，但你沒有出庭，今天（24日）15時要再出
    庭，要跟檢察官請示，並詢問其目前有哪些帳戶、有多少存
    款云云，復由另名真實姓名不詳之詐欺集團成員冒充「黃瑞
    盛檢察官」之公務員，以電話向乙○○佯稱：未來3 個月不
    要再開戶，帳戶要淨空，並將帳戶裡的錢提領8 成交付管收
    ，待開庭結束後再返還云云，致乙○○陷於錯誤，依指示前
    往址設臺北縣三重市○○路○ 段380 號之玉山銀行三重分行
    提領現金48萬元後，再以電話與上揭詐欺集團成員約定取款
    地點，該詐欺集團成員並傳真如附表所示編號三、四之「法
    務部執行假扣押處份命令」、「臺灣新竹地方法院檢察署刑
    事傳票」各1 紙至某便利商店予乙○○，藉以取信乙○○。
    嗣甲○○於接獲「小蘇」指派其前往取款之電話後，於同日
    9 時許，在臺中火車站，向「小蘇」領取附表編號一、二、
    五、六、七所示之物後，即於同日15時20分許，依指示前往
    該詐欺集團成員與乙○○約定之址設臺北縣蘆洲市○○路95
    號之蘆洲市公所，並向乙○○出示上揭偽造之識別證，冒充
    為「臺灣省法務部行政執行署監管科書記官」而僭行公務員
    職權，並要求乙○○將所領得之48萬元交付其保管，而足以
    生損害於法務部行政執行署、臺灣高雄地方法院檢察署、臺
    灣新竹地方法院檢察署等機關核發司法文書之正確性及乙○
    ○。然因乙○○於領款後察覺有異，經撥打165 防詐騙專線
    電話查證後已知被騙，遂報案由警員陪同前往上揭約定地點
    ，並於甲○○向乙○○索取款項時上前逮捕始未得逞，並當
    場扣得如附表編號一、二、五、六、七所示之物。
二、案經臺北縣政府警察局三重分局移請臺灣板橋地方法院檢察
    署檢察官偵查後提起公訴。
    理    由
一、本案被告甲○○所犯均係死刑、無期徒刑、最輕本刑為3 年
    以上有期徒刑以外之罪，且非高等法院管轄之第一審案件，
    其於準備程序中就被訴事實皆為有罪之陳述，經本院告知簡
    式審判程序之旨，並聽取公訴人、被告之意見後，經合議庭
    裁定由受命法官獨任進行簡式審判程序審理，合先敘明。
二、上開犯罪事實，業據被告甲○○於本院準備程序中及審理時
    均坦承不諱，核與證人即被害人乙○○於警詢時所為之證述
    相符，並有臺北縣政府警察局三重分局搜索扣押筆錄、扣押
    物品目錄表、贓物認領保管單各1 份、照片5 張附卷，及如
    附表編號一至七所示之物扣案可稽，足以佐證被告自白與事
    實相符，應堪採信。本案事證明確，被告犯行洵堪認定，應
    依法論科。
三、按所謂文書，乃以文字或符號為一定之意思表示，具有存續
    性，以為法律上或社會生活上重要事項之證明者而言，故不
    論係影本或原本，若有上述文書之性質，均屬文書之範疇。
    次按刑法上所稱之公文書，係指公務員職務上製作之文書。
    若由形式上觀察文書之製作人為公務員且文書之內容係就公
    務員職務上之事項所製作，即使該偽造之公文書上所載製作
    名義機關不存在或該文書所載之內容並非該管公務員職務上
    所管轄，惟社會上一般人無法辨識，而仍有誤信其為真正之
    危險時，仍難謂其非公文書。而刑法上所稱之公印或公印文
    ，係專指表示公署或公務員資格而言，即俗稱大印與小官印
    及其印文（最高法院22年上字第1904號、69年臺上字第693
    號判例要旨參照），又公印文之形式凡符合印信條例規定之
    要件而製頒，無論為印、關防、職章、圖記，如足以表示其
    為公務主體之同一性者，均屬之（最高法院89年度臺上字第
    3155號判決要旨參照）。查附表編號五所示之偽造之「高雄
    地方法院檢察署」印章1 枚，係冒用公署名義所為之印章，
    應屬公印。又附表編號二、三、四所示偽造之「臺灣省法務
    部行政執行署檢查署」、「法務部執行假扣押處份命令」、
    「臺灣新竹地方法院檢察署刑事傳票」各1 紙，係冒用公署
    名義所為之文書，縱其中該文書之行政凍結管收執行命令非
    法務部或地方法院檢察署職務上管轄之行為，惟依上揭說明
    ，既有使一般人誤認為係真正公務員職務上所製作文書之情
    形下，仍應認屬公文書，而如上揭偽造公文書上之「高雄地
    方法院檢查署」、「法務部行政執行署臺北凍結管理命令報
    告處」、「地方法院檢察官黃瑞盛」等印文，因從字義上而
    言，係表示公務機關之印信，縱該單位係屬虛構，惟依其外
    觀有使一般人誤信為表示公署之資格，自應認係公印文。另
    附表編號一所示之「臺灣省法務部行政執行署」識別證1 張
    ，係用以表示服務或其他相類之證書，應認係屬刑法第212
    條所規定偽造特種文書罪所規範之關於服務證書。是核本件
    被告所為，係犯刑法第158 條第1 項之僭行公務員職權罪、
    同法第216 條、第211 條之行使偽造公文書罪、同法第216
    條、第212 條之行使偽造特種文書罪、同法第339 條第3 項
    、第1 項詐欺取財未遂罪。被告與真實姓名不詳綽號「小蘇
    」及其他真實姓名不詳之詐欺集團成年成員間，就前揭犯行
    均有犯意聯絡及行為分擔，皆應論以共同正犯。又被告等人
    所為偽造印章、印文之行為，均屬偽造公文書之部分行為，
    而渠等偽造公文書及特種文書進而持之以行使，偽造之低度
    行為復應為行使之高度行為所吸收，均不另論罪。查被告等
    人已著手於詐欺取財行為之實施，惟尚未得手財物即因被害
    人乙○○警覺有異報案查獲始未遂，爰依刑法第25條第2 項
    規定，按既遂犯之刑減輕之。再被告等人對被害人乙○○行
    使偽造公文書、行使偽造特種文書、僭行公務員職權及詐欺
    取財未遂，在法律上得評價為一行為，並因而觸犯數罪名，
    該當想像競合犯，依刑法第55條規定，應從一重之行使偽造
    公文書罪處斷。爰審酌被告參與詐欺集團以司法機關名義欲
    向被害人騙取款項，嚴重損傷人民對司法之信賴，而被告年
    值青壯，竟不思正途營生，法治觀念薄弱，本應從重量刑，
    惟兼衡被告前無刑案前科紀錄，素行尚佳，有臺灣高等法院
    被告前案紀錄表在卷可參，暨其所參與者僅為現場取款之外
    圍分工角色，及於犯後已坦承認犯行等一切情狀，量處如主
    文所示之刑，以資懲儆。
四、末查，扣案如附表編號五所示偽造之「高雄地方法院檢查署
    」印章1 枚，不問屬於被告與否，應依刑法第219 條規定宣
    告沒收之。另扣案如附表編號一、二、三、四、六、七所示
    之物，均係本案共犯即詐欺集團成員所有，且持交予被告供
    渠等遂行詐欺犯行所用之物，業據被告於本院審理時陳明在
    案，爰依刑法第38條第1 項第2 款規定，皆併予宣告沒收之
    （至扣案如附表編號二所示文件上之偽造「高雄地方法院檢
    查署」印文1 枚、編號三所示文件上之偽造「新竹地方法院
    檢察署」、「法務部行政執行署臺北凍結管理命令報告處」
    、「地方法院檢察官黃瑞盛」印文各1 枚、附表編號四所示
    文件上之偽造「新竹地方法院檢察署」、「地方法院檢察官
    黃瑞盛」印文各1 枚，因各該文件全部均由本院諭知沒收，
    故不再重複宣告沒收，附此敘明）。
據上論斷，應依刑事訴訟法第273 條之1 第1 項、第299 條第1
項前段，刑法第28條、第25條第2 項、第158 條第1 項、第216
條、第211 條、第212 條、第339 條第1 項、第3 項、第55條、
第219 條、第38條第1 項第2 款，刑法施行法第1 條之1 ，判決
如主文。
本案經檢察官陳宣每到庭執行職務。
中    華    民    國    99    年    10    月    4    日
                  刑事第十二庭  法  官  張誌洋
附表：
┌──┬─────────────┬───────────────┐
│編號│扣案應沒收之物品          │備註                          │
├──┼─────────────┼───────────────┤
│一  │偽造之「臺灣省法務部行政執│其上載明單位為「監管科」、職稱│
│    │行署」識別證壹張          │為書記官、冒名「陳富德」。    │
├──┼─────────────┼───────────────┤
│二  │偽造之「臺灣省法務部行政執│含其上偽造「高雄地方法院檢查署│
│    │行署檢察署」壹紙          │」公印文壹枚。                │
├──┼─────────────┼───────────────┤
│三  │偽造之「法務部執行假扣押處│含其上偽造「新竹地方法院檢察署│
│    │份命令」壹紙              │」、「法務部行政執行署臺北凍結│
│    │                          │管理命令報告處」、地方法院檢察│
│    │                          │官黃瑞盛」公印文各壹枚。      │
├──┼─────────────┼───────────────┤
│四  │偽造之「臺灣新竹地方法院檢│含其上偽造「新竹地方法院檢察署│
│    │察署刑事傳票」壹紙        │」、「地方法院檢察官黃瑞盛」公│
│    │                          │印文各壹枚。                  │
├──┼─────────────┼───────────────┤
│五  │「高雄地方法院檢查署」公印│                              │
│    │壹枚                      │                              │
├──┼─────────────┼───────────────┤
│六  │NOKIA牌手機貳支           │含行動電話門號0000000000號SIM │
│    │                          │卡壹張。                      │
├──┼─────────────┼───────────────┤
│七  │紅色印泥壹個              │                              │
└──┴─────────────┴───────────────┘
以上正本證明與原本無異
如不服本判決應於送達後10日內向本院提出上訴狀，並應敘述具
體理由；其未敘述上訴理由者，應於上訴期間屆滿後20日內向本
院補提理由書。
                                書記官  張桐嘉
中    華    民    國    99    年    10    月     4    日
附錄本案論罪科刑法條全文：
刑法第158條
（僭行公務員職權罪）
冒充公務員而行使其職權者，處 3 年以下有期徒刑、拘役或 5
百元以下罰金。
冒充外國公務員而行使其職權者，亦同。
刑法第211條
（偽造變造公文書罪）
偽造、變造公文書，足以生損害於公眾或他人者，處 1 年以上
7 年以下有期徒刑。
刑法第212條
（偽造變造特種文書罪）
偽造、變造護照、旅券、免許證、特許證及關於品行、能力服務
或其他相類之證書、介紹書，足以生損害於公眾或他人者，處
1
年以下有期徒刑、拘役或 3 百元以下罰金。
刑法第216條
（行使偽造變造或登載不實之文書罪）
行使第 210 條至第 215 條之文書者，依偽造、變造文書或登載
不實事項或使登載不實事項之規定處斷。
刑法第339條
（普通詐欺罪）
意圖為自己或第三人不法之所有，以詐術使人將本人或第三人之
物交付者，處 5 年以下有期徒刑、拘役或科或併科 1 千元以下
罰金。
以前項方法得財產上不法之利益或使第三人得之者，亦同。
前二項之未遂犯罰之。

司法院資訊處製作；財團法人民間司法改革基金會備份。
